最高法院刑事判決　　　　　　　　　　　　　　　八十八年度台上字第一四四八號
　　上訴人　台灣高等法院台南分院檢察署檢察官
　　被　告　甲○○
右上訴人因被告殺人未遂案件，不服台灣高等法院台南分院中華民國八十八年一月十
四日第二審判決（八十七年度上訴字第一○二二號，起訴案號：台灣台南地方法院檢
察署八十六年度偵字第九六六八號），提起上訴，本院判決如左：
    主  文
原判決關於傷害論罪部分撤銷，發回台灣高等法院台南分院。
    理  由
本件原判決認定被告甲○○於民國八十六年七月二十三日凌晨三時許，與陳玶、陳瑛
、吳麗冠、郭育治、葛信巖在台南市○○路一四八號「天堂鳥碳烤店」喝酒，因細故
與陳玶口角互毆，被勸開後，被告至對面路旁駕駛ＸＲ－五○一一號自用小客車擬離
去，惟心有未甘，乃將車駛至上開碳烤店隔鄰一五○號門前，欲下車與陳玶理論，惟
遭陳玶以酒瓶擊傷頭部，被告竟基於傷害之犯意，駕駛上開小客車來回衝撞陳玶、陳
瑛、吳麗冠、郭育治及葛信巖，致郭育治右小腿骨折，經郭育治提出告訴等情。因將
第一審論處被告殺人未遂罪刑部分之判決撤銷，改判論處傷害人之身體罪刑。固非全
無見地。
惟查：(一)刑事訴訟制度採真實發見主義，審理事實之法院，對於被告有利及不利之證
據，均應一律加以注意，依職權詳加調查，此觀諸刑事訴訟法第二條第一項、第一百
六十三條第一項規定自明。苟有與待證事實具重要關係、在客觀上應行調查又非不易
或不能調查之證據，而未依法調查，即率行判決者，自有應於審判期日調查之證據未
予調查之違法。本件被告駕駛上開自用小客車第一次衝撞陳玶、陳瑛、吳麗冠、郭育
治及葛信巖等人，係突然快速衝至，致陳玶等人倒地受傷，上開西和路一五○號房屋
之鐵捲門亦被衝損壞，而被告仍心有未甘，復兩次倒車來回衝撞陳玶等人，直至警方
人員據報前來處理，始停止衝撞等情，業據陳玶、陳瑛、吳麗冠、郭育治、葛信巖等
人於警訊中指明（見警訊卷第一至七、十四頁），核與證人即上開西和路一五○號房
屋所有人陳琰盛於警訊及警員林義忠於原審供證情形，若合符節（見警訊卷第八頁、
原審卷第五三頁）。上開自用小客車衝撞致其右前角毀損，亦有照片可按（見警訊卷
第一九頁）。此等事證如果無訛，則當時被告駕車衝撞陳玶等人之速度及力量，能否
謂快速而強大﹖被告如確有駕駛汽車突然快速強力衝撞他人，致他人倒地受傷，並使
他人房屋鐵捲門毀壞，又倒車來回衝撞之行為，能否謂其主觀上無致人於死地之不確
定故意﹖饒有研求餘地。此等不利於被告之證據，是否可採﹖與認定上訴人之犯意為
何，至關重要，原審未詳予調查論斷，即率行判決，已不無未盡查證能事之違法。又
被告之行為，除郭育治右小腿骨折外，亦造成陳玶多處擦傷、陳瑛雙踝擦傷紅腫、
吳麗冠雙手及雙腿擦傷、葛信巖身體擦傷等情，已據陳玶等人於警訊指明，並提出照
片為證（見警訊卷第十七、十八頁）。經詳核該等照片，陳玶、陳瑛、吳麗冠等人似
有受傷，其等指訴，似非無據。又本件案發時，似有鄰人陳琰盛及警員林義忠等人在
場見及，陳玶等人是否有被衝撞受傷，並非不能傳訊在場證人等加以查證。乃原審對
此等與犯罪事實認定至關重要之證據未予調查清楚，遽認不能證明陳玶等人有被被告
駕車衝撞受傷，亦嫌速斷。(二)刑事訴訟法第九十五條第一款規定「訊問被告應先告知
犯罪嫌疑及所犯所有罪名。罪名經告知後，認為應變更者，應再告知。」，乃犯罪嫌
疑人及被告在刑事程序上受告知及聽聞之權利之一，為行使防禦權之基本前提，屬於
人民依憲法第十六條所享訴訟權保障之內容之一，旨在使犯罪嫌疑人及被告能充分行
使防禦權，以維程序之公平。法院如欲依刑事訴訟法第三百條規定而為判決，尤須於
審判期日前踐行上開條款後段規定之程序，始能避免突襲性裁判，而確保被告之權益
；否則，如於辯論終結後，逕行變更起訴書所引之法條而為判決，就新罪名而言，實
已連帶剝奪被告依同法第九十六條、第一百七十三條、第二百八十九條等規定所應享
有而同屬上開憲法上訴訟基本權保障範圍內之辯明罪嫌及辯論（護）等程序權，尤屬
直接違背憲法第八條第一項所稱「非由法院依法定程序不得審問處罰」之規定，剝奪
其正當法律程序之保障，而於判決顯然有影響，自應認該判決為違背法令，非僅訴訟
程序違法而已。本件檢察官起訴書原起訴被告此部分行為係犯刑法第二百七十一條第
二項、第一項之殺人未遂罪嫌，原判決依刑事訴訟法第三百條變更起訴書所引上開法
條，改依刑法第二百七十七條第一項論科，乃未對被告於審判期日前告知罪名之變更
及於審判期日命依該罪名辯論，依上開說明，原判決上開部分亦屬違背法令。以上諸
端，或為檢察官上訴意旨所指摘，或為本院得依職權調查之事項，應認原判決上開部
分有撤銷發回之原因。
據上論結，應依刑事訴訟法第三百九十七條、第四百零一條，判決如主文。
中      華      民      國    八十八    年      三      月    二十五    日
                              最高法院刑事第十庭
                                  審判長法官  曾  有  田
                                        法官  林  永  茂
                                        法官  陳  宗  鎮
                                        法官  劉  介  民
                                        法官  楊  商  江
      右正本證明與原本無異
                                              書  記  官
中      華      民      國    八十八    年      三      月     三十     日
